【裁判字號】    89,上,1251
【裁判日期】    900321
【裁判案由】    塗銷抵押權登記等
【裁判全文】
台灣高等法院民事判決   八十九年度上字第一二五一號
      上  訴  人  戊○○
                  丁○○
                  丙○○
                  甲○○
                  乙○○
      被上訴人    己○○
右當事人間請求塗銷抵押權登記等事件，上訴人對於中華民國八十九年九月二十八日
臺灣板橋地方法院八十八年度訴字第二一三二號第一審判決提起上訴，本院判決如左
：
    主      文
上訴駁回。
第二審訴訟費用由上訴人連帶負擔。
    事      實
甲、上訴人方面：
一、聲明：(一)原判決廢棄。(二)確認上訴人與被上訴人間如原判決附表所示抵押權所擔
    保之債權新臺幣一百二十萬元不存在。(三)被上訴人應將如原判決附表所示不動產
    ，民國八十七年板記字第三六三九三號由台北縣板橋地政事務所收件，八十七年
    六月二日設定登記本金最高限額新臺幣一百二十萬元之抵押權塗銷。
二、陳述：除與原判決記載相同者予以引用外，補稱：
  (一)曾文專業於八十七年八月一日清償債務，並提出本票一紙為證。曾文專去世前雖
    已清償債務，但因年事已高致未要求塗銷抵押權。
  (二)上訴人須負擔曾文專之遺產稅高達新臺幣（下同）七百餘萬元，縱令本件受敗訴
    判決，上訴人亦無清償債務之能力。
乙、被上訴人方面：
一、聲明：駁回上訴。
二、陳述：除與原判決記載相同者予以引用外，補稱：
  (一)上訴人起訴時主張其父曾文專於生前從未提及有積欠被上訴人債務，嗣經第一審
    詳細查證並將系爭借款證送請刑事鑑識中心鑑定為真正後，上訴人於第二審始改
    稱其父業於八十七年八月一日清償債務，並提出本票一紙，主張前後不一，不足
    採信。
  (二)上訴人主張系爭債務已清償，應負舉證責任。其所提出之本票影本提示人與被上
    訴人無涉，無從證明債務已清償。如曾文專之債務已清償完畢，何以未要求開立
    債務清償證明書或收據，且借款證亦未索回，系爭抵押權亦未塗銷，在在違反情
    理及經驗法則。
    理    由
一、上訴人戊○○、丁○○、丙○○、乙○○未於言詞辯論期日到場，核無民事訴訟
    法第三百八十六條所列各款情形，依被上訴人之聲請，由其一造辯論而為判決。
二、上訴人起訴主張：上訴人為被繼承人曾文專之繼承人，曾文專於八十八年六月十
    日死亡，其生前於八十七年六月二日，將所有系爭不動產提供與被上訴人設定本
    金最高限額一百二十萬元之抵押權，存續期間自八十七年六月一日起至同年七月
    三十一日止，惟被繼承人曾文專生前從未提及有積欠被上訴人債務，上訴人查閱
    相關資料，亦未發現被繼承人曾文專死亡前有積欠被上訴人任何債務，且抵押權
    存續期間業已屆滿，日後債務亦確定不會發生，爰起訴請求確認該抵押權擔保之
    債權不存在，並依民法第七百六十七條之規定請求塗銷系爭最高限額抵押權登記
    。上訴後另主張曾文專業於八十七年八月一日清償債務。
    被上訴人則辯稱：上訴人之被繼承人曾文專因欲向其借款一百萬元，始於八十七
    年六月一日，提供系爭不動產設定本金最高限額一百二十萬元之抵押權，其亦透
    過承辦本件抵押權設定登記事宜之代書李吉男，於同日將現金一百萬元交與曾文
    專收執，曾文專並出具借款證為憑，上訴人於第二審提出之所謂還款本票，與被
    上訴人無關等語，資為抗辯。
三、按消費借貸契約雖為要物契約，惟借用人向貸與人借用款項，經出具借用證書交
    貸與人收執，如依該借用證書表明之事項足以推知貸與人已交付借用物者，即應
    認其就交付借用物之事實，已盡舉證責任。（最高法院六十九年度台上字第三八
    六號判決要旨）。被上訴人抗辯上訴人之被繼承人曾文專因向其借款一百萬元，
    乃提供系爭不動產設定本金最高限額一百二十萬元之抵押權，其亦於八十七年六
    月一日，委由承辦本件抵押權事宜之李吉男代書將現金一百萬元交與曾文專收執
    等情，業據提出曾文專名義出具記載「茲收到現金新台幣一百萬元、年６月１
    日」等語句及在該文句末親筆簽名之借款證為憑，核與原法院隔離訊問證人即承
    辦本件抵押權設定事宜之代書李吉男，及其僱請之填載抵押權登記申請文件，並
    將現金交付曾文專之代書事務所人員黃鳳春具結證稱設定抵押權及交付款項之經
    過情形大致相符，自堪信被上訴人上開辯解為真正。
四、上訴人雖抗辯證人李吉男、黃鳳春之證言互有歧異，核與地政機關收受文件之時
    間亦不合，顯為虛偽，且該借款證係屬偽造云云。惟查，證人係依其記憶所及，
    陳述其所經歷或聞見之待證事實，證人李吉男、黃鳳春均從事代書業務，代客辦
    理抵押權設定登記，又屬其等日常處理之一般業務，並非偶發特殊之事件，其等
    辦理本件抵押權設定登記業務，已事隔二年，實難期其等就處理本件業務之經過
    情形及所有細節，尚能留存完整、翔實之記憶，並為絲毫不差之陳述，因此，上
    訴人徒執證人李吉男、黃鳳春就辦理本件抵押權設定登記之送件、交付借款之時
    間等枝微末節之陳述互有歧異，即認其等證言為虛偽不實，自不足採。原法院亦
    分別向台北國際商業銀行調取曾文專生前申請貸款之親筆簽署文件、向台北縣板
    橋市第二戶政事務所調取曾文專申請印鑑證明之親筆簽名申請文件資料及系爭借
    款證上「曾文專」之簽名，一併送請憲兵司令部刑事鑑識中心鑑定之結果，認送
    鑑借款證上「曾文專」簽名字跡與印鑑登記申請書及台北國際商業銀行印鑑卡、
    借據、借款申請書上「曾文專」簽名字跡間書寫個性、慣性及特徵均相符，有該
    中心八十九年八月十日綱得字第一０七八八號鑑驗通知書附卷可稽（原審卷第
    一六七頁），上訴人空口主張該借用證係偽造云云，實無足取。
五、次按，所謂最高限額之抵押契約，係指所有人提供抵押物，與債權人訂立在一定
    金額之限度內，擔保現在已發生及將來可能發生之債權之抵押權設定契約而言。
    此種抵押權所擔保之債權，除訂約時已發生之債權外，即將來發生之債權，在約
    定限額之範圍內，亦為抵押權效力所及。(參照最高法院六十六年度台上字第一
    ０九七號判例要旨) 。上訴人雖另主張系爭借款證上之日期八十七年六月一日是
    經過塗改，原記載日期為八十七年六月十九日，證人黃鳳春雖證稱日期是伊筆誤
    ，故改為正確之八十七年六月一日等語，核與一般經驗法則不符，顯見該借款日
    期應為八十七年六月十九日，嗣塗改為八十七年六月一日，以配合資金之流程，
    被上訴人不可能在六月一日將款項交付曾文專云云。查上訴人既自認曾文專於八
    十七年六月一日將系爭不動產設定本金最高限額一百二十萬元之抵押權與被上訴
    人，存續日期自八十七年六月一日至同年七月三十一日，且上開載明曾文專已收
    到借款一百萬元之借款證，業經原法院送請鑑定為真正等情，已如前述，縱認上
    訴人主張系爭借款證之訂立日期為八十七年六月十九日等情屬實，亦足認上訴人
    之被繼承人曾文專已於系爭最高限額抵押權存續期間內之八十七年六月十九日，
    向抵押權人即被上訴人借得本金一百萬元，依前揭判例要旨，系爭一百萬元債權
    自屬本件最高限額抵押權擔保之債權。上訴人執此抗辯系爭借款證為偽造及曾文
    專未向被上訴人取得借款云云，洵無可採。
六、上訴人於本院提出一紙一百萬元本票影本（本院卷第五十頁）主張曾文專已清償
    系爭抵押債務。然依本票背面之記載提款人係訴外人滕忠南，業經證人滕忠南到
    院證稱該一百萬元之借款係曾文專清償另筆債務與系爭之抵押借款無關（本院卷
    第六六頁），則上訴人執該紙本票主張曾文專已清償系爭抵押債務，自非可採。
    且曾文專若已清償抵押借款，衡情應會要求開立債務清償證明書或索回借款證，
    其既未索回借款證並請求塗銷抵押權，而主張債務已清償，與常情不符。
七、綜上所述，被上訴人已舉證證明上訴人曾文專於系爭最高限額抵押權之存續期間
    內，向其借款本金一百萬，被上訴人亦將款項交付曾文專收受等情為真正，上訴
    人既未能舉證證明有清償之事實，徒空口否認有該筆借款，請求確認系爭最高限
    額抵押權擔保之債權不存在，並請求塗銷該抵押權登記，依法洵屬無據，無從准
    許，應予駁回。至於上訴人主張曾文專之遺產稅高達七百餘萬元，其無能力清償
    抵押債務，屬另一問題，與本件無涉。原審為上訴人敗訴之判決，並無不合。上
    訴意旨指摘原判決不當，求予廢棄改判，為無理由，應予駁回。
八、據上論結，本件上訴為無理由，依民事訴訟法第四百四十九條第一項、第四百六
    十三條、第三百八十五條第一項前段、第八十五條第二項，判決如主文。
中      華      民      國    九十      年      三      月      二十一  日
                                民事第九庭
                                    審判長法  官  吳  謙  仁
                                          法  官  林  樹  埔
                                          法  官  蘇  瑞  華
右正本係照原本作成。
如不服本判決，應於收受送達後二十日內向本院提出上訴書狀，其未表明上訴理由者
，應於提出上訴後二十日內向本院補提理由書狀（均須按他造當事人之人數附繕本）
上訴時應提出委任律師或具有律師資格之人之委任狀；委任有律師資格者，另應附具
律師及格證書及釋明委任人與受任人有民事訴訟法第四百六十六條之一第一項但書或
第二項（詳附註）所定關係之釋明文書影本。
中      華      民      國    九十      年      三      月    二十三    日
                                          書記官  賴  以  真
附註：
民事訴訟法第四百六十六條之一（第一項、第二項）：
對於第二審判決上訴，上訴人應委任律師為訴訟代理人。但上訴人或其法定代理人具
有律師資格者，不在此限。
上訴人之配偶、三親等內之血親、二親等內之姻親，或上訴人為法人、中央或地方機
關時，其所屬專任人員具有律師資格並經法院認為適當者，亦得為第三審訴訟代理人
。


司法院資訊處製作；財團法人民間司法改革基金會備份。
